【裁判字號】    95,上易,442
【裁判日期】    950727
【裁判案由】    詐欺等
【裁判全文】
臺灣高等法院臺中分院刑事判決         95年度上易字第442號
上  訴  人  臺灣臺中地方法院檢察署檢察官
被      告  甲○○○
                        134之1號
上列上訴人因被告詐欺等案件，不服臺灣臺中地方法院94年度易
字第617號中華民國94年10月21日第一審判決（起訴案號：臺灣
臺中地方法院檢察署93年度偵字第1417號），提起上訴，本院判
決如下：
    主  文
上訴駁回。
    理  由
一、公訴意旨略以：被告甲○○○與戴啟亮（另經臺灣臺中地方
    法院94年度易緝字第462號判決判處有期徒刑肆月確定）見
    張簡永文智慮淺薄，由甲○○○告知張簡永文（另經臺灣臺
    中地方法院93年度易字第388號判決判處拘役二十日確定）
    可由戴啟亮代向銀行辦理貸款，若貸款順利辦成，張簡永文
    將可分得貸款金額七成作為報酬等語，張簡永文即同意配合
    辦理。嗣被告甲○○○與戴啟亮明知張簡永文因失業無意購
    車，亦無資力清償分期貸款之金額，竟意圖為自己不法所有
    、不法利益及基於使公務員登載不實之犯意聯絡，由張簡永
    文將身分證交給戴啟亮，再由戴啟亮於92年5月13日將引擎
    號碼ＱＧ00000000號日產廠牌型式ＳＥＮＴＲＡＮ１６ＥＳ
    之自小客車所有權業已移轉予張簡永文之不實事實告知不知
    情之交通部公路總局嘉義區監理所臺南監理站承辦人員，以
    申請新領五Ｍ－二０七七號牌照，使臺南監理站承辦人員將
    車主名稱為張簡永文之不實事項登載於汽車新領牌照登記書
    之公文書上。復於同年5月14日由張簡永文提供上開車牌號
    碼五Ｍ─二０七七號自小客車，並持上開汽車新領牌照登記
    書加以行使，佯以動產擔保交易動產抵押貸款之方式，提供
    前開自用小客車為擔保標的物，向安泰商業銀行股份有限公
    司（下稱安泰銀行）貸款新臺幣（下同）三十五萬元，並設
    定最高限額抵押權為四十二萬元，為動產擔保交易之債務人
    ，約定所貸款項分三十六期償還，自92年6月14日起至95年5
    月14日止，按月計期，每期支付一萬二千九百八十五元，並
    約定標的物存放地點為契約所載之張簡永文住址即高雄縣大
    寮鄉○○○路一二八巷二五號，在貸款未還清之前，張簡永
    文不得將前開自用小客車任意遷移、出賣、出質、移轉或為
    其他處分，並由被告甲○○○擔任連帶保證人，致安泰銀行
    陷於錯誤認張簡永文有意願清償貸款，而與張簡永文訂定動
    產抵押契約並撥付貸款。詎於撥款後，張簡永文未依約繳付
    任何分期款，並由戴啟亮將上開動產擔保物遷移他處，嗣安
    泰公司於92年8月22日將上開債權讓與匯豐汽車股份有限公
    司（下稱匯豐公司），致債權人匯豐公司追索無著而受有損
    害。因認被告甲○○○涉犯動產擔保交易法第三十八條、刑
    法第二百十六條之行使同法第二百十四條使公務員登載不實
    事項於公文書罪、刑法第三百三十九條第一項之詐欺取財罪
    嫌。
二、按犯罪事實應依證據認定之，無證據不得認定犯罪事實，又
    不能證明被告犯罪者，應諭知無罪之判決，刑事訴訟法第一
    百五十四條第二項、第三百零一條第一項分別定有明文；另
    事實之認定，應憑證據，如未能發現相當證據，或證據不足
    以證明，自不能以推測或擬制之方法，以為裁判基礎，最高
    法院四十年度臺上字第八六號判例可資參照。
三、本件公訴人認被告甲○○○（以下簡稱被告）涉犯刑法第二
    百十六條、第二百十四條之行使使公務員登載不實公文書、
    第三百三十九條第一項之詐欺取財、動產擔保交易法第三十
    八條意圖不法之利益將標的物遷移等罪嫌，無非係以張簡
    永文在臺灣臺中地方法院93度易字第388號案（以下簡稱臺
    灣臺中地方法院第388號案，本件事實檢察官原僅起訴張簡
    永文違反動產擔保交易法第三十八條之規定，分臺灣臺中地
    方法院第388號案審理，該案審理結果認為甲○○○係共犯
    ，檢察官因而再起訴甲○○○，合先敘明）之供訴，被告
    為本件動產擔保契約之連帶保證人等為其依據。然訊之被告
    固坦承在本件動產擔保契約書上簽名為連帶保證人之事實，
    惟否認有公訴人所指控之不法行為，辯稱：伊因欲辦理現金
    卡，方經由朋友介紹認識戴啟亮，伊委請戴啟亮代為辦理現
    金卡後，住在伊隔壁並常向伊借錢之張簡永文得知，遂表示
    也要辦理現金卡，伊即代為打話與戴啟亮連絡，因為現金卡
    屬於信用借貸，張簡永文條件不符無法辦成，戴啟亮乃謂其
    要買一部車，以張簡永文名義買，由伊擔任保證人，改天戴
    啟亮幫張簡永文辦理信用貸款時，即不收手續費，伊因有積
    欠張簡永文人情，於是同意擔任保證人，伊依照戴啟亮之指
    示在一些文件上簽完名後，即未參與任何事情，後續戴啟亮
    如何遷車、貸款，伊完全不知情，伊不曾看過車子，也沒有
    拿到任何款項或好處等語。
四、經查，張簡永文雖於93年2月26日在臺灣臺中地方法院第388
    號案中供稱：「（問：你這件貸款案是與何人接觸？）我是
    與戴啟亮接觸的，他是朋友甲○○○介紹的」、「（問：你
    是如何跟甲○○○？）是甲○○○跟我說有人可以幫我辦貸
    款，辦下來之後要給我抽三成，我當初沒有跟他說要辦多少
    ，能辦多少就辦多少，是甲○○○主動跟我提的，看我要不
    要辦」、「（問：甲○○○為何要當連帶保證人？）我不知
    道，我們兩人都有辦貸款，簽很多資料」諸字。惟張簡永文
    於九十三年二月二十六日在臺灣臺中地方法院第388號案
    中另稱：「（問：知道沒有工作很難辦貸款？）我知道，所
    以所我讓他抽三成，但沒有辦下來」（參該案卷第27～28頁
    筆錄）。九十三年三月四日在前揭案中續稱：「（問：當
    初要辦貸款時，有無將身分證或印章或其他身分資料交給戴
    啟亮、甲○○○？）辦信用貸款時我有將身分證交給戴啟亮
    ，那時是跟他說請他幫我辦到好，我會給他佣金」（參該案
    卷第39頁筆錄）。九十四年二月十五日在檢察官偵訊中與
    被告對質時結證稱：「（問：審理時為何陳述是聽甲○○○
    向你陳稱可委託戴啟亮向銀行辦理貸款，貸款下來可抽三成
    作為報酬？）我的意思是甲○○○只是介紹我認識戴啟亮，
    甲○○○並未參與本件」（參臺灣臺中地方法院檢察署第93
    號偵緝卷第33頁筆錄）。九十四年十月十四日在原審審理
    中結證稱：「（問：你有無辦貸款？）我要辦理信用貸款」
    、「（問：甲○○○有無辦理信用貸款？）他有申請，他有
    辦才介紹我去辦的」、「（問：何人提議辦理貸款買車？）
    沒有說辦貸款要買車，我只是要辦信用貸款，是甲○○○介
    紹戴啟亮跟我說的」、「（問：提示臺灣臺中地方法院第
    388 號卷第26頁張簡永文審判筆錄，你說是甲○○○說可以
    幫我辦理貸款，辦下來可以抽三成等語，你是不是有講這些
    話？）有」、「（問：你說辦下來要給我抽三成，是何意？
    ）是讓戴啟亮抽三成，是信用貸款辦下來要讓戴啟亮抽三成
    的意思，跟甲○○○無關，這是戴啟亮要幫我辦的」、「（
    問：甲○○○跟你說可以去找戴啟亮辦理貸款外，還有提供
    你何資料？）都沒有」（參原審卷第128～130頁審判筆錄）
    。綜張簡永文所述，顯見其前後均一再陳稱其係透過被告之
    介紹，委請戴啟亮為其辦理信用貸款，其要付給戴啟亮之報
    酬是貸款的三成，其證件也都是交給戴啟亮，而被告除了介
    紹之外，並未參與任何事情，至臺灣臺中地方法院第388號
    案卷第26頁筆錄雖載張簡永文供稱：「是甲○○○跟我說有
    人可以幫我辦貸款，辦下來之後要給我抽三成」，但核諸張
    簡永文當時在同案中另續稱：「我知道，所以我讓他抽三成
    」、「那時是跟他說請他幫我辦到好，我會給他佣金」等語
    ，及之後其在本案檢察官偵訊中及原審審理時結證所述，可
    信張簡永文前後之意思均是戴啟亮幫忙辦成貸款後要給他抽
    三成，是無從以該份筆錄之記載，率認被告與戴啟亮、張簡
    永文，共同以張簡永文為債務人辦理本件買車後設定動產抵
    押借款，並給張簡永文抽三成以為代價之不法行為。
五、次查，證人張簡永文於九十四年十月十四日在原審結證另稱
    ：「（問：你買車被告做擔保，被告有沒有得到好處？）沒
    有」、「（問：當時買車後去牽車的時候，被告有沒有看到
    這部車？牽車後的情形被告是不是瞭解？）甲○○○沒有看
    過，我也沒有看過，牽車的事情連我自己都不知道，甲○○
    ○也不知道」、「（問：你辦理貸款買車的事情，你去簽名
    之外，甲○○○也有去簽名你是否知道？）知道，戴啟亮也
    有拿資料給甲○○○」、「（問：是何人叫甲○○○去簽名
    ？）我不知道，我知道戴啟亮有拿很多資料給甲○○○簽」
    （參原審卷第127～129頁審判筆錄）。綜張簡永文所述並核
    被告前揭所辯，可知本件買車、貸款均係由戴啟亮在操縱辦
    理，而本件既不是被告自己想要借錢或買車，也無證據證明
    被告從本件汽車貸款中得到什麼利益，被告擔任連帶保證人
    尚且要負擔連帶給付貸款之法律責任，則被告當時擔任保證
    人時，顯不知本件辦理貸款者無資力或無意思償還貸款至明
    ，是本件被告應未與戴啟亮共謀，應堪認定。
六、證人即受張秀滿之夫曾義雄之委託辦理前揭自小客車過戶給
    張簡永文之黃連振於94年12月16日在臺灣臺中地方法院94年
    度易緝字第462號案結證稱：「（問：提示本院93年度易字
    第388號卷第71頁委託書，是否你受託辦理過戶？）是」、
    「（問：後來這部車有無賣出去？）我只是專門代辦過戶，
    曾義雄是賣車的，曾義雄把資料拿給我，我再到監理所辦理
    過戶，辦理好後，我再把資料拿給曾義雄，他再拿給客戶」
    、「（問：提示93年度偵字第14178 號卷第34頁林秀滿身分
    證影本，這個人是否是車主？）是的，是曾義雄的太太」、
    「（問：你去辦理汽車過戶要填寫什麼資料？）過戶書表、
    委託書」、「（問：提示93年度易字第388號卷第70頁是否
    就是卷附這一份？）是的，如要補發牌照的話還要寫異動申
    請書，本件有補發牌照」、「（問：辦理過戶是否要寫明原
    因？）不用」（參臺灣臺中地方法院94年度易緝字第462號
    卷第79 ~82頁筆錄），此核諸附於偵卷第32頁之本件汽機車
    各項異動登記書，及第33頁之過戶書，上面均無須填寫申請
    異動或辦理過戶之原因，可知本件係由原車主張秀滿之夫曾
    義雄委託黃連振辦理過戶登記，且辦理過戶時，並不需要載
    明原因，也就是原車主與新車主間即使沒有買賣原因，也可
    以辦理過戶，只要渠等確實有過戶之意願即可，而本件張秀
    滿確實要將該自小客車過戶給張簡永文，則渠等向監理站之
    承辦人員申請辦理本件汽車過戶，自無使公務員登載不實之
    情形。證人曾義雄於94年12月16日在臺灣臺中地方法院94年
    度易緝字第462號案審理時結證稱：「（問：你是經營車行
    ？）是的」、「（問：提示本院卷第50頁匯豐公司安泰銀行
    分期申請表暨約定書，你有無賣過5M－2077號自用小客車？
    ）有」、「（問：這部車賣給誰？）忘記了」、「（問：提
    示93年度易字第388號第70頁原車主是蔡秀滿有何意見？）
    無意見，蔡秀滿是我太太」、「（問：為何車主是登記蔡秀
    滿的名字？）因為這部車是法拍車，法院拍到時要寫拍定人
    ，我就寫我太太名字，然後用她的名義去辦理本件過戶」、
    「（問：本件車款有無付清？）有」、「（問：本件車款是
    藉由安泰銀行貸款來付清？）是的，貸款全數撥到我在彰化
    銀行南臺灣分行之帳戶內」（參臺灣臺中地方法院94年度易
    緝字第462號卷第82~87頁筆錄），足徵張簡永文向張秀滿購
    買車子，係以向安泰銀行所借得之款項支付價金，其與張秀
    滿對於買賣該部自小客車之行為完全為真，非屬不實事項，
    是以向台南監理站申請辦理過戶登記，並無故意使承辦公務
    員登載不實之情形。綜上，該自小客車過戶給張簡永文之行
    為，並無使監理站之承辦人員登載不實之情形，之後持該汽
    車新領牌照登記書辦理前揭動產擔保交易動產抵押設定登記
    及借款之行為，亦無行使使公務員登載不實之公文書之情形
    ，是被告亦並無從以刑法第214條、第216條之罪責相繩。此
    外，復查無任何積極證據足資證明被告有何行使使公務員登
    載不實之公文書之犯行。
七、綜上所述，原審依上開理由認被告所辯非無理由，依現存之
    證據尚難遽為不利被告之認定，依罪疑唯輕之原則及前揭判
    例意旨，尚無僅因被告係本件貸款契約之連帶保證人，遽令
    被告負公訴人前揭指控之罪責。此外，復查無任何積極證據
    足資證明被告有何公訴人所指之犯行，而諭知被告無罪，核
    無違誤，應予維持。
八、檢察官上訴意旨略以：原審徒以證人張簡永文於本件審理中
    之證述即遽而推翻先前張簡永文所為歷次陳述，顯然有違案
    重初供經驗法則。又擔任保證人何嘗不是為參與本件犯行之
    行為，況張簡永文與被告是鄰居，彼此熟識，知悉對方之經
    濟狀況，被告當明知張簡永文根本無償債之能力及意願，為
    遂其等共同詐欺等犯行，而介紹熟悉銀行微信程序與漏洞之
    戴啟亮予張簡永文認識，由三人共同進行本件犯行，本件若
    無被告之連帶保證，張簡永文根本無法取得本件貸款，因根
    本無人願意為張簡永文之保證人，況詐欺並非為自已之不法
    利益為之，本件已為張簡永文、戴啟亮不法利益，核與詐欺
    之取得第三人利益相符，是原審諭知被告無罪，顯有謬誤等
    語，請求撤銷原審判決，惟查：、張簡永文於94年2月15
    日偵查中即供稱：被告只是介紹我和戴啟亮認識，本件被告
    均未介入等語（詳見94年度偵緝字第93號卷第33頁），且戴
    啟亮於臺灣臺中地方法院94年度緝字第462號案審理中亦供
    稱：我只是介紹人，我只是賺取佣金，我只是介紹張簡永文
    給阿森辦理車子貸款等語（詳見94年度緝字第462號卷第130
    頁），是張簡永文於偵查中即已供稱被告並未介入本件犯行
    ，且本件佣金是給戴啟亮，是被告並未介入本件犯行，應臻
    明確，檢察官上訴意旨認原審僅以證人張簡永文於本件審理
    中之證述即遽而推翻先前張簡永文所為歷次陳述，顯然有違
    案重初供經驗法則，即有誤會。、按刑法第三百三十九條
    第一項詐欺罪，係以意圖為自己或第三人之不法「所有」，
    施用詐術使人陷於錯誤，而交付財物為構成要件。檢察官本
    件起訴既為詐欺取財，則上訴意旨認被告已有第三人不法之
    「利益」，已符合詐欺取財要件，亦有誤會，況本件被告既
    擔任保證人，如其知悉張簡永文已無還款能力且將不還款，
    至愚亦無預知將來必需負連帶責任，而為不還款之張簡永文
    為保證人之理，況參諸張簡永文一再指稱被告未介入本件犯
    行，且戴啟亮供稱：我只是賺取佣金，我只是介紹張簡永文
    給阿森辦理車子貸款等語（詳見94年度緝字第462號卷第130
    頁），是佣金顯非被告賺取至明，以被告不僅未賺取任何佣
    金，且尚須負連帶保證人之責任，苟被告在已明知張簡永文
    根本無法取得本件貸款，且根本無人願意為張簡永文之保證
    人之下，顯無為張簡永文保證之理，上訴意旨認被告已明知
    張簡永文根本無法取得本件貸款，且根本無人願意為張簡永
    文之保證人，使張簡永文順利貸得款項，而為保證，不僅無
    據，且顯屬出於推測，並非可採。綜上所述，檢察官上開上
    訴顯均無理由，應予駁回。
據上論斷，應依刑事訴訟法第三百六十八條，判決如主文。
本案經檢察官乙○○到庭執行職務。
中    華    民    國    95    年    7    月    27    日
               刑事第三庭  審判長法  官  王  增  瑜
                                 法  官  陳  欣  安
                                 法  官  胡  忠  文
上列正本證明與原本無異。
不得上訴。
                                 書記官  陳  麗  玉
中    華    民    國    95    年    7     月    28    日
                                                      Ｆ


司法院資訊處製作；財團法人民間司法改革基金會備份。
